【裁判字號】    97,上更(一),155
【裁判日期】    970717
【裁判案由】    違反貪污治罪條例等
【裁判全文】
臺灣高等法院臺南分院刑事判決     97年度上更(一)字第155號
上  訴  人  臺灣臺南地方法院檢察署檢察官
上  訴  人
即  被  告  乙○○
選任辯護人  蘇正信律師
            蔡進欽律師
            蔡弘琳律師
上  訴  人
即  被  告  甲○○即吳三旗
指定辯護人  本院公設辯護人  丙○○
上列上訴人因被告違反貪污治罪條例等案件，不服臺灣臺南地方
法院94年度訴字第458號中華民國95年4月6日第一審判決（起訴
案號：臺灣臺南地方法院檢察署94年度偵字第1632號），提起上
訴，判決後經最高法院發回更審，本院判決如下：
    主  文
原判決關於乙○○、甲○○即吳三旗部分撤銷。
乙○○共同依據法令從事公務之人員，利用職務上之機會，詐取
財物，未遂，處有期徒刑陸年，褫奪公權伍年。
甲○○共同非依據法令從事公務之人員與依據法令從事公務之人
員，利用職務上之機會，詐取財物，未遂，處有期徒刑肆年陸月
，褫奪公權肆年。
    事  實
一、乙○○前於民國（下同）93年間，係擔任臺南市議會第15屆
    議員，負有審查臺南市政府預算及監督市政之職責，係依據
    法令從事公務之人員。甲○○係乙○○之助理，承乙○○之
    命從事議會聯絡、選民服務並協助乙○○查閱待審查法案等
    工作。緣民眾丁○○實際所有，但以陳朝順名義登記為土地
    所有權人之坐落臺南市○○段361之6、361之7、361之8等地
    號土地（以下簡稱系爭土地），屬於臺南市編號I-14-12M道
    路計畫用地（起訴書贅載編號I-16-7M道路計畫用地），經
    丁○○以陳朝順名義向臺南市政府陳情，於92年10月21日間
    經臺南市政府編列於特別預算中以標售市有地抵繳方式籌款
    徵收（起訴書誤載為以地換地方式徵收），然經送臺南市議
    會於第15屆第4次定期大會（起訴書誤載為第5次定期大會）
    審議時遭刪減剩餘新臺幣（下同）1千元而形同被退回（起
    訴書逕載為被退回），臺南市議會並於92年12月8日將上開
    決議內容通知臺南市政府。丁○○得悉上情後，乃於93年初
    之某日間，前往位於臺南市○○區○○路4段234巷48號乙○○之服務處（以下簡稱乙○○服務處），向時任臺南市議員
    之乙○○求助，乙○○明知市議員係以集體表決方式行使職
    權，巿議員就任何公務事項，並無任何個人之單獨權限，更
    無任何具體事項為裁量之權限，竟利用其身為市議員職務之
    機會，向丁○○佯稱：「你們都沒有來打招呼，土地徵收都
    有一定的行情，難怪你們會被攔阻，如果你們早點來找我就
    沒有問題，行情多少你們自己去打聽」等語，並舉出其他類
    似土地徵收事件金主提供相當財物予民意代表而獲通過之案
    例，而暗示要求丁○○需給付財物。越數日，經丁○○再次
    前往乙○○服務處向乙○○徵詢意見，乙○○即表示土地徵
    收之行情為公告地價的1.4倍，一般行情係以其中0.4倍供議
    員「喝茶」（臺語發音，意指賄賂款項）始能通過，但因為
    係以地易地，可以減價，並表示要拿現金，不要土地等語，
    進而向丁○○明示要求金錢，然未為丁○○所接受。嗣丁○○繼續透過名義上地主陳朝順及其他人士向臺南市政府陳情
    ，於93年7月間經市長交予臺南市政府工務局、建設局、財
    政局、地政局會商處理（起訴書僅載工務局）。乙○○得悉
    上情後，即於同年8月底某日與其助理甲○○共同基於意圖
    為自己不法所有之犯意聯絡（起訴書漏載甲○○，但經公訴
    檢察官於原審準備程序時以言詞補正），由乙○○命甲○○
    主動再與丁○○之助理林進崑聯絡，徵詢丁○○是否仍有意
    願尋求系爭土地獲臺南市政府徵收，經丁○○正面回應後，
    乙○○遂於同年9月間某日，偕同甲○○及丁○○之助理等
    人前往上開預定徵收路段勘查，確認系爭土地均充為公共設
    施（道路）使用，而有徵收之合理性與正當性後，即與甲○○前往以副議長身分代理議長且不知內情之曾順良位於臺南
    市○○路○段620巷12弄15號住處，為丁○○請託讓前開土地
    徵收案順利通過而獲首肯。乙○○遂向丁○○表示已與代理
    議長之副議長溝通好，要丁○○再向市政府陳情，將系爭土
    地徵收預算案送至市議會，排入93年9月份召開之定期大會
    審查，但要求丁○○支付1千萬元代價。丁○○聯絡其助理
    林進崑至乙○○服務處表示願意支付700萬元，但為乙○○
    所拒，同時表示前開土地之公告現值為3,200餘萬元，並佯
    稱同時有數位議員要朋分賄款，故需支付1千萬元賄賂，經
    丁○○表示無力籌措此等高額現金，且是以地易地方式徵收
    ，建議減少金額為700萬元，然未為乙○○所接受。嗣丁○○仍再度以陳朝順名義向臺南市政府陳情，臺南市政府乃以
    工務局預算名義，以I-14-12M計畫道路第2期徵收之名目，
    同時編列系爭土地及地上物補償共8,000萬元（土地徵收款
    部分為7,200萬元）之徵收補償款，再度送議會審查。93年1
    0月19日系爭土地徵收預算書初稿即送達臺南市議會，乙○○再度找丁○○以協助通過徵收案為由索取財物，惟仍堅拒
    減少代價金額，使丁○○深感憤怒，漸萌放棄系爭土地獲得
    徵收並舉發乙○○前揭行徑之念頭，惟仍向乙○○表示要考
    慮，事後以電話向臺灣高等法院檢察署查緝黑金行動中心徵
    詢檢舉之程序與可能性，並聲稱願意配合調查，惟因尚無具
    體事證，且丁○○猶未完全放棄系爭土地獲得徵收之努力，
    而未為進一步之合作。
二、丁○○遂決定「先行自力進行蒐證」，再俟機觀望是否以蒐
    證所獲之影音光碟於正式告發時提供偵查機關而為舉證。93
    年10月26日，丁○○攜隱藏式（針孔）攝影機偕同其助理林
    進崑、吳佩玲前往乙○○服務處，與乙○○及其助理甲○○
    會面談判，並同步錄影蒐證，丁○○雖再請求乙○○將款項
    減少至700萬元，或是先支付700萬元、另300萬元俟預算案
    通過後再行支付、或取得市政府提供之土地後再行交付、或
    以設定抵押方式提供擔保，餘款嗣後再行付款等方式，乙○○仍要求丁○○1次交付1,000萬元現金，並再度佯稱其只是
    中間人，還有其他議員要分配，且代理議長要退回全部徵收
    預算等語。另甲○○復發現臺南市政府此次編列系爭土地之
    徵收預算高達7,200萬元（土地公告地價為5,000餘萬元，1.
    4倍即為7,000餘萬元），乙○○乃要求丁○○以比例提高金
    額至1,200萬元始能通過系爭土地徵收預算案，幾經丁○○
    婉轉要求減少金額或以前述替代方法處理，均遭乙○○峻拒
    ，丁○○益感憤怒而決定「正式提出檢舉告發」，即佯裝同
    意乙○○之要求，並於會面後將蒐證而錄得之影音光碟交付
    法務部調查局南部地區機動工作組（以下簡稱南機組）。乙○○因認為丁○○已經肯允交付上述代價，遂於同年11月間
    因病住院時，交代甲○○代表其往訪曾順良之不知情助理楊
    青雲，表達請支持該案通過之意並獲首肯。93年10月30日左
    右（即臺南市議會第15屆第6次定期大會93年10月28日第2次
    程序委員會後2天），丁○○第2度前往乙○○服務處進行錄
    音蒐證，雙方當日「約定」系爭土地徵收預算案三讀通過後
    當日付款，並大致約定1,200萬元付款方式。
三、嗣臺南市議會第15屆第6次定期大會於93年11月2日開議，聯
    席審查委員會則於同年11月12日審查系爭預算案，而因臺南
    市政府向臺南市議會提出之系爭預算案係以延續性工程提出
    ，聯席審查會審查後決議延續性工程預算案均照案通過，且
    會議中並無任何議員保留發言權，而乙○○明知聯席審查會
    通過之議案，議員於聯席審查會時如果未保留發言權，在二
    、三讀時即不得再為不同意見之表示，竟以必然通過之系爭
    預算案，向丁○○表示要在預算二、三讀會（12月9日）前
    之同年12月7日查看現金，以確定丁○○是否已備妥該等現
    金。丁○○與南機組調查人員為謀進一步蒐集證據，並取信
    於乙○○，先由丁○○提出24萬元真正千元紙鈔，加上由檢
    察官調借自臺灣銀行之已打洞待銷燬1,000元作廢券其中之
    1,176萬元（共11,760張），偽裝成全部均為真正紙鈔總數
    1,200萬元之現金，由丁○○依約於當天上午11時在臺南市
    議會對面位於臺南市○○路之「耕讀園茶藝館」前會面，乙○○進入丁○○所搭乘之積架轎車之車內，查看1,200萬元
    現金無誤後，乃致電並親自面見代理議長之不知情助理楊青
    雲，請求轉託代理議長曾順良支持通過系爭土地徵收預算案
    。同年12月9日上午11時許，系爭土地徵收預算案進行二、
    三讀會程序時，甲○○與丁○○及其妹妹蘇惠秋在臺南市議
    會外碰面，甲○○帶領蘇惠秋進入議會，同日中午12時許，
    臺南市議會三讀通過系爭土地徵收預算案後。甲○○隨即與
    蘇惠秋從臺南市議會步行至臺南市○○○路「保安市場」後
    方停車場，從丁○○乘坐之積架轎車上取走1,200萬元放置
    於其所駕駛之豐田轎車上，並由甲○○開車前往臺南市○○○路「丸三餐廳」停車場內將其中500萬元交給不知情之吳
    宗寶（乙○○之子），嗣經檢察官率領司法警察及調查員在
    臺南市○○區○○路四段324號吳宗寶之姊夫所經營之健友
    撞球場樓上閣樓之機房中，經吳宗寶之同意而予扣押。另一
    筆700萬元，甲○○亦在「丸三餐廳」停車場交付乙○○，
    並放置於乙○○所駕駛之賓士車內，並同車搭載不知情之郭
    和元前往億載金城停車場時，經檢察官當場以現行犯逮捕乙○○，並附帶搜索而扣得現金700萬元。甲○○得悉乙○○
    案發而遭逮捕後，旋即致電丁○○要求蘇女證述上述1,200
    萬元係因借貸關係而交付，並與丁○○約定在中山高速公路
    臺南仁德交流道附近會面以便串證時，為南機組之調查員拘
    提到案。
四、案經法務部調查局南部地區機動工作組移送，以及臺灣臺南
    地方法院檢察署檢察官自動檢舉偵查起訴。
    理  由
甲、關於證據能力之部分：
一、被告楊青雲、吳宗寶、乙○○、甲○○及告發人丁○○之吳
    姓助理（吳佩玲）等人於偵查中之監聽內容，已經檢察官提
    出通訊監察書稿影本（案號：93年度監字1327、1138號，93
    年度監續字1328、1142號），而得確認係經由合法之通訊監
    察取得之證據，依通訊保障及監察法第5條之規定，該監聽
    之錄音內容，自有證據能力。又被告方面對於經由上開監聽
    內容所製成譯文之真正復未為爭執，且同意採為證據，依刑
    事訴訟法第159條之5第1項之規定，本院認為該等監聽譯文
    ，具有證據能力。
二、其餘經檢察官提出、或原審依職權列入之各項證據，其證據
    能力之有無及判斷之理由，業經原審於94年10月20日以裁定
    宣示在案（見原審卷二第17-22頁），茲不贅述。
三、本件無論依檢察官起訴事實、卷存事證以及本院調查證據之
    結果，均無從獲致被告乙○○係因告發人丁○○或職司犯罪
    偵查公務員之教唆，始萌犯意之心證。從而告發人於偵審過
    程中經具結後而為之證言，及蒐證行為獲取之影音光碟，均
    為有證據能力之證據，自可據為本件事實認定之基礎。被告
    認為告發人丁○○所為之蒐證行為及供述，均屬陷害教唆之
    主張，並無足取，附此敘明。
乙、實體認定部分：
一、訊據被告乙○○、甲○○均矢口否認有何向告發人丁○○對
    於職務上之行為要求賄賂或利用職務上之機會詐取財物之犯
    行，並分別答辯如下：
  (一)被告乙○○部分：
  被告之答辯：告發人丁○○之所以同意交付伊1,200萬元，
    係因和信興公司之蔡俊雄及蔡克宗因前「元寶樂園」土地買
    賣事宜，積欠伊1,200萬元，丁○○為使上述土地得以開發
    利用，故而同意並於93年12月9日代和信興公司清償該筆債
    務。伊雖曾經承諾丁○○協助通過系爭土地徵收預算案，但
    並非以上述1,200萬元作為協助之報酬，伊僅要求蘇女於通
    過預算案之後，依約代和信興公司清償該筆債務即可云云。
  辯護意旨：
    (1)告發人丁○○自始即無交付財物之意思，其接近被告乙○○並為錄音、錄影蒐證行為，僅係為誘使被告乙○○實施
      犯罪，而屬陷害教唆，從而偵查機關因告發人丁○○之蒐
      證作為而取得之錄音錄影光碟、供述證據乃至於廢鈔均不
      具證據能力，且被告乙○○有無涉及犯行，應以93年8月
      底起至93年10月26日止之行為而為判斷。
    (2)依告發人丁○○於法院具結後之證言顯示，實際上要求或
      收取丁○○交付之財物之人，係被告乙○○在臺南市議會
      之議員同仁，而非被告乙○○。丁○○係透過被告乙○○
      而向其他議員行賄，故被告乙○○應係與丁○○「共同行
      賄」之人，而非向丁○○要求賄賂之人。
    (3)系爭土地徵收預算案於93年11月12日聯席審查委員會審查
      通過時，因無議員保留發言權，依臺南市議會議事規則，
      已可認為在二、三讀會幾乎必然得以通過，故被告乙○○
      並無再向其他議員關說以使系爭土地徵收預算案通過之必
      要，是被告乙○○利用系爭土地徵收預算案二、三讀程序
      尚未完成之機會，而向丁○○索取金錢，亦應屬有無對蘇
      女施用詐術騙取財物之問題，而非要求賄賂之行為。
  (二)被告甲○○部分：
  被告之答辯：伊僅係被告乙○○議員之助理，乙○○要求伊
    從事何等工作，伊即承命辦理，事實上並無資格亦無可能與
    議員乙○○有何共同犯意之聯絡。93年10月26日丁○○偕同
    助理前來向乙○○請託系爭土地徵收預算案時，伊雖在現場
    ，但未參與討論，亦不知內情。伊與被告乙○○均未曾要求
    丁○○給予財物，從而亦不可能有何提高款項之情事，丁○○交付之1,200萬元金額，實則係代和信興公司清償債務，
    並非賄賂之款項云云。
  辯護意旨：
    (1)被告甲○○並無議員之身分，身分上本無與議員共同索賄
      、協商分配賄款之資格。本件起訴書所述被告甲○○參與
      之犯行，實則均係因其擔任被告乙○○助理，奉乙○○之
      命而為之傳話轉述行為，顯係處於受僱人職務上之被動作
      為，不能據而認為有何共同犯意聯絡之情形。
    (2)被告甲○○並不具備任何公職身分，而僅係議員之助理，
      故告發人丁○○所交付之1,200萬元，與被告甲○○之「
      助理職務」，並無任何對價關係，依最高法院判例意旨，
      即無成立要求賄賂罪之餘地。
    (3)依丁○○於法院之證言，其應係基於「與乙○○共同行賄
      」之意思而交付該筆1,200萬元金額，故被告甲○○至多
      僅係行賄行為之共犯，而非要求賄賂行為之共犯。
    (4)被告甲○○之僱主即同案被告乙○○事實上並未參與審議
      表決系爭土地徵收預算案，故縱認乙○○有藉機向丁○○
      索款情事，亦應屬是否成立詐欺罪名之問題，而與貪污治
      罪條例之要求賄賂罪名無涉。
二、經查：
  (一)被告乙○○、甲○○對於下列事項未為爭執：
  乙○○為臺南市議會第15屆議員，負有審查臺南市政府預算
    及監督市政之職責，被告甲○○係乙○○之助理乙節，業經
    被告及證人即同案被告曾順良、楊青雲、郭和元等人於偵審
    中一致證述在卷。
  告發人丁○○確曾為系爭土地徵收預算案前往乙○○服務處
    ，向被告乙○○請託協助通過，被告乙○○並於93年9月時
    ，與甲○○及丁○○之助理等前往上開預定徵收路段勘查。
    丁○○並於93年10月26日第一次錄影蒐證時，協同其助理林
    進崑、吳佩玲前往乙○○服務處，與乙○○及其助理甲○○
    會面，討論系爭土地徵收預算案件，且被告甲○○從預算書
    查知系爭徵收案之預算金額等事實，業據證人丁○○及其助
    理林進崑、吳佩玲等人於偵查中證述在卷（見偵卷二第40-4
    2頁；偵卷三第64-66、47-48、53-54頁），證人丁○○復於
    原審審理時就上情具結證述如前（見原審卷二第153、154、
    158頁）。
  系爭土地係屬告發人丁○○實際所有，但登記於陳朝順名下
    ，該等土地經臺南市政府編列為I-14-12M道路計畫用地。系
    爭土地徵收預算案先於92年間經臺南市議會第15屆第4次定
    期大會遭刪減僅剩1,000元，臺南市政府繼而於93年10月19
    日將預算書初稿即送達臺南市議會，又於93年11月12日向臺
    南市議會提出臺南市政府94年度之總預算，臺南市議會則召
    開第15屆第6次定期大會，並預定於11月底提出審查會，嗣
    於同年12月9日完成二、三讀會程序等情，有臺南市政府93
    年1月1日至97年12月31日環境改造特別預算歲入來源預算表
    （見偵卷七第114、115頁）、臺南市93年1月1日至97年12月
    31日環境改造特別預算書（見扣押物編號一）；臺南市政府
    94年度歲出機關特別預算表、歲出計劃說明提要與各項費用
    明細表、工務局94年度概算計畫優先順序排列表、臺南市政
    府94年度歲出計畫說明提要與各項費用明細表列載系爭土地
    徵收案之預算金額為8,000萬元（見偵卷七第116、118、131
    、147頁）、以陳朝順名義提出之陳情書（見偵卷七第159-1
    61頁）、臺南市議會93年12月9日會議紀錄（見偵卷七第76-
    78頁）、系爭土地徵收案第一讀會會議紀錄節本（見原審卷
    一第131、134、137頁）等書面資料在卷及扣案可稽，核與
    證人丁○○於偵查中所證過程相符（見偵卷二第40-41、57-
    61頁）。
  告發人丁○○曾同意給付乙○○1,200萬元，且乙○○並為
    確定丁○○是否已經備妥上開金額，乃表示要在系爭土地徵
    收案二、三讀審查前之93年12月7日查看檢視。乙○○與丁○○並於當天上午在「耕讀園茶藝館」前會面，由乙○○查
    看丁○○備妥之同額紙鈔（內含已報廢紙鈔）無訛，但丁○○並無交付真正鈔券之意思。此等事實，核與證人丁○○於
    偵查中證述：「有關土地徵收案，乙○○今天（93年12月7
    日）要求我提出現金1,200萬元，我們約在市議會對面耕讀
    園我的車內看錢，乙○○本人坐在後座看」等語相符（見偵
    卷二第54頁）；該證人並於原審審理時證述略以：在93年10
    月26日之前我跟乙○○就土地徵收並沒有達成共識，後來我
    決定放棄系爭土地徵收，但我覺得他需要受到教訓，所以我
    『假裝答應』他的條件…，乙○○開價1,200萬元，那個時
    候我決定要蒐證了，所以我就假裝同意…，在93年12月7日
    我拿一袋現金在耕讀園前面拿給乙○○看，錢的來源只有24
    萬元是我自己的，其他的聽說是南機組準備報廢的紙鈔等語
    （見原審卷二第159-162頁）。
  93年12月9日上午11時許系爭土地徵收預算案進行二、三讀
    會程序時，被告甲○○與丁○○及其妹妹蘇惠秋在臺南市議
    會外碰面，並由甲○○帶領蘇惠秋進入議會之內，查看閉路
    電視轉播議場畫面，以確定系爭土地徵收預算案是否已經順
    利通過審議之過程，此據甲○○坦承在案（見上訴卷第71、
    72頁），且據證人丁○○、蘇惠秋於偵查中一致結證無訛（
    見偵卷二第58-59、66-68頁）。
  被告乙○○坦承有參與系爭徵收案之審議與表決之部分（見
    上訴卷二第70頁），並有96年5月8日「臺南市議會第15屆第
    6次定期大會會議（93年12月9日）」錄影帶扣案可證。
  系爭土地徵收預算案三讀通過後，甲○○隨即與蘇惠秋從臺
    南市議會步行至臺南市○○○路「保安市場」後方停車場，
    從丁○○所駕駛之積架轎車上取走1,200萬元放置於其所駕
    駛之豐田轎車上，甲○○並先前往「丸三餐廳」，將其中50
    0萬元交付同案被告吳宗寶，並將另700萬元，交付被告乙○○之過程，已據乙○○、甲○○、吳宗寶坦認在卷（見上訴
    卷第71-73頁），並據證人丁○○、蘇惠秋及同案被告吳宗
    寶等人於接受檢察官訊問或檢察事務官詢問時，一致證述明
    確（見偵卷二第58-59、67-68、101頁）。
  (二)次查，上開被告乙○○議員與其助理即被告甲○○2人，如
    何利用告發人丁○○請託協助通過系爭土地徵收預算案之機
    會，初時要求丁○○給付1,000萬元，繼之需索1,200萬元金
    錢，期間丁○○並建議減價為700萬元，並經丁○○自93年
    10月26日起至93年12月7日止，3度錄音或錄影蒐證，嗣經丁○○決定舉發並佯稱同意後，雙方約定於93年12月7日在「
    耕讀園茶藝館」查看1,200萬元鈔票，並於同年月9日交付同
    額紙鈔之事實，迭據被告乙○○、甲○○於接受南機組調查
    員詢問及檢察官訊問時自白不諱（乙○○自白部分：見偵卷
    三第24-27、29、82-83、92-94、159-161、164-165頁，偵
    卷四第85、123-124頁；甲○○自白部分：見偵卷二第88-90
    、93頁，偵卷三第16-17、168-171頁，偵卷四第13-15、87-
    88頁），核與證人丁○○、蘇惠秋（丁○○之妹）於偵審中
    證述情節相符（見偵卷二第41-42、54-55、57-61、66-68頁
    ；偵卷三第62-67頁；原審卷二第153-185頁），並與證人即
    丁○○之助理吳佩玲、林進崑於偵查中結證之內容吻合（見
    偵卷三第46-48、53-55頁）。復與經丁○○先後於93年10月
    26日、93年10月30日左右及93年12月7日，分別在乙○○服
    務處（第1、2次）請託系爭土地徵收預算案及「耕讀園茶藝
    館」查看1,200萬元現金過程中，蒐證攝錄所得之影音光碟
    內容，悉相符合（光碟片置於偵卷四證物袋；譯文附於偵卷
    二第7-24、44-53，原審卷二第351-354頁；原審勘驗情形見
    原審卷二第278、280、350-354頁；本院前審勘驗情形見上
    訴卷第339頁）。
  (三)此外並有：(1)南機組93年12月9日搜索、扣押筆錄（見偵卷
    一第6-8頁，內載調查員在億載金城扣得1袋700萬元之現金
    ）；(2)臺灣臺南地方法院檢察署93年12月9日搜索、扣押筆
    錄（見偵卷一第12、13頁，內載檢察官在臺南市○○區○○
    路4段324號「健友撞球場」樓上閣樓之機房內扣得1袋現金5
    00萬元）及查獲上開現金照片10幀（見偵卷二第113-117頁
    ，照片中顯示現金原放置於機房內，外層先以麻布袋包覆偽
    裝）；(3)證人蘇惠秋所述93年12月9日與被告甲○○在臺南
    市議會內進出副議長辦公室過程相符之臺南市議會監視錄影
    帶翻拍畫面及畫面說明報告（見偵卷三第112至115頁）；(4)
    93年10月26日丁○○第1次蒐證錄影翻拍部分照片（見偵卷
    七第378-381頁）等書證在卷可按。
三、按貪污治罪條例第5條第1項第2款規定利用職務上之機會詐
    取財物，其所謂「利用職務上之機會」，係指假借職務上之
    一切事機，予以利用者而言，其所利用者，職務本身固有之
    事機，固不論矣，即使由職務上所衍生之機會，亦應包括在
    內，要不以職務上有最後決定權者為限（最高法院94年台上
    第379號判決參照）。而貪污治罪條例第5條第3款之所謂職
    務上行為，則須公務員於其職務範圍內，更有踐履賄求對象
    之特定行為，始與犯罪構成要件相當（最高法院71年度台上
    字第4011號判決參照)。是職務上行為之賄賂罪之成立，要
    求或受賄人必在職務上有所行為始為相當，所謂職務，係指
    具體特定之職務，亦即職務上之受賄罪以「職務」存在為前
    提，而職務又係以「權限內應為或得為之事項」為內容，且
    職務必須與賄賂構成對價，始克成立本罪。查各級議會之巿
    議員係以集體表決方式行使職權，巿議員就任何公務事項，
    並無任何個人之單獨權限，更無任何具體事項為裁量之權限
    ，基本上議員顯無具體特定之職務可資為收賄之對價關係。
    本件依證人丁○○之證詞，以及蒐證光碟勘驗結果，雖足確
    認被告乙○○、甲○○於93年10月26日丁○○為第1次蒐證
    行為時，即已主動多次向丁○○提出需給付財物之要求，是
    時之93年11月12日聯席審查委員會尚未召開審議，系爭土地
    徵收預算案是否通過，猶在未定之天，被告乙○○、甲○○
    之需索行為，並非以「必然通過之議案」為籌碼，然被告乙○○竟仍利用其身為市議員之身分，向告發人丁○○佯稱其
    可代替丁○○以賄款疏通其他議員而影響議會決議之結果，
    而向告訴人丁○○詐取財物1,200萬元，然被告乙○○收取
    款項並無轉交其他議員同仁之打算（見原審卷二第208頁）
    ，此為被告乙○○所自承，依前開說明，被告乙○○所為顯
    非其職務上之具體特定之權限，該款項自無對價關係，況嗣
    聯席審查委員會於同年11月12日審查系爭預算案，審查後決
    議延續性工程預算案均照案通過，且無任何議員保留發言權
    ，而乙○○明知聯席審查會通過之決議，議員於聯席審查會
    時如果未保留發言權，在二、三讀時即不得再為不同意見之
    表示，竟以該必然通過之系爭預算案，再向丁○○表示要在
    預算二、三讀會（12月9日）前之同年12月7日查看現金，以
    確定丁○○是否已備妥該等現金，公訴人認被告乙○○、甲○○前開所為，係犯貪污治罪條例第5條第3款對於職務上之
    要求賄賂罪，尚有未洽，爰於不變更被告取得1,200萬元財
    物之同一基本事實範圍內，變更起訴法條，被告所為應係犯
    貪污治罪條例第5條第1項第2款、第2項之利用職務上之機會
    詐取財物而未遂。
四、至被告乙○○、甲○○及其等選任辯護人雖以上開情詞置辯
    ，然查：
  (一)依被告乙○○、甲○○及證人丁○○前揭情節相符之供述，
    已堪認被告乙○○主動所要求，而經丁○○（佯裝）同意交
    付之「1,200萬元」，係被告乙○○佯稱受託協助系爭土地
    徵收預算案審議通過之代價，而非丁○○代替和信興公司蔡
    氏兄弟因前「元寶樂園」土地事宜而清償之金額，此並經被
    告乙○○於本院前審審理時坦承無訛（上訴卷二第45頁審判
    筆錄）。況被告乙○○於偵查中亦明白供承：「（你確認93
    年12月9日丁○○交給的1,200萬元，與元寶樂園的土地無關
    ？）是，我們之前有簽協議書，已經解決」等語（見偵卷三
    第92頁）；被告甲○○亦供認：「（丁○○給乙○○的1,20
    0萬元是作何用途？）這一筆錢是因為先前請託的土地徵收
    案件丁○○把這一（筆）錢交給乙○○，假使這個徵收案有
    過，這一筆錢就給吳議員，吳議員要再拿這些錢去疏通哪些
    議員我就不清楚，那是他們的默契」等語（見偵卷二第93頁
    ）。其2人此部分之供述，核與證人林進崑所證「（乙○○
    提出1,200百萬元賄款是與和信興公司有無關係？）這1,200
    萬元是丁○○給乙○○作為通過「北區I-14-12m道路工程（
    第2期）」徵收的代價，應該與和信興公司沒無關係（按應
    係沒有關係之誤繕）」等語（見偵卷三第55頁），及證人丁○○結證：「1,200萬元純粹是乙○○幫我處理臺南市北區
    I-14-12M、I-16-7M兩塊土地通過議會徵收，要求交付之行
    賄金額」等語（見偵卷三第65頁），均完全符合，且證人丁○○於93年10月26日第1次與被告乙○○之蒐證內容顯示，
    雙方只談及I-14土地之徵收金額，更明確談及3千多加上7千
    多及1千5、600左右等金額，隻字未提和信興公司蔡氏兄弟
    或元寶樂園土地案。從而，被告乙○○、甲○○與告發人丁○○之間，因系爭土地徵收預算案商談之1,200萬元，乃至
    於最後先於93年12月7日在「耕讀園茶藝館」查看並於同年
    月9日交付之1,200萬元，確係被告乙○○因丁○○請託協助
    通過系爭土地徵收預算案事宜而向蘇女詐取之款項，被告乙○○、甲○○事後一致辯稱該筆金額係丁○○代替和信興公
    司蔡俊雄及蔡克宗清償因前「元寶樂園」土地事宜積欠被告
    乙○○之債務云云，與事實不符，不能採信。
  (二)辯護人雖認被告乙○○係「丁○○行賄臺南市議會其他議員
    之共犯」，而非「要求或收受丁○○賄款之人」。惟查告發
    人丁○○雖於偵審中具結作證時，一再提及被告乙○○聲稱
    該等款項是要用以打點其他議員（見偵卷三第65頁、原審卷
    二第157頁）。丁○○於93年10月26日及同月30日前後蒐證
    而得之第1、2次蒐證光碟亦顯示被告乙○○提及「這是大家
    的東西，不是我的」、「這是眾人的事，不是你和我的事」
    （見偵卷二第18、47頁）。然丁○○自始即不認為上述被要
    求之1,200萬元賄款，被告乙○○自己分文不取，而係全數
    將「轉交」其他議員。此觀丁○○於原審作證時，提及我認
    為被告乙○○以其他土地個案與系爭土地徵收預算案，併同
    要挾我同意給付賄款，令我認為被告乙○○「過份」、「惡
    質」，而決定蒐證舉發等語自明（見原審卷二第158-159、
    175、177頁）。況系爭土地係屬告發人丁○○所有，與被告
    乙○○並無任何關聯。質言之，被告乙○○與其助理甲○○
    就系爭土地徵收預算案通過與否，於經濟利益或個人情感上
    ，並無任何利害關係，故被告乙○○或甲○○實無與丁○○
    共同行賄其他議員之合理動機，從而丁○○前揭判斷與認知
    ，與經驗法則無違而堪採信。再者，被告乙○○派遣被告甲○○於93年12月9日收受丁○○備妥之1,200萬元之後，自取
    700萬元之外，另500萬元通知其子即被告吳宗寶取回其女婿
    周竹隊經營之健友撞球館（見偵卷二第100頁被告兼證人吳
    宗寶之供述，該撞球館之營利事業登記抄本見原審卷一第29
    5至296頁），如其欲分配或交付其他議員，何需如此大費周
    章？參以被告乙○○於原審審理中以證人身分接受詰問時，
    亦供陳上述1,200萬元均將用以清償個人債務，並無轉交其
    他議員同仁之打算（見原審卷二第208頁），益徵被告乙○○並無與丁○○行賄其他議員之意思，其係佯以其他議會同
    仁需分配賄款而向丁○○詐取財物，至堪認定。辯護人此部
    分辯護意旨，洵非可取。
  (三)按貪污治罪條例第3條規定：與公務員共犯該條例之罪者，
    亦依該條例處斷，已明白宣示不具公務員身分之人，亦存在
    與公務員共犯該條例所示各項貪污罪名之可能，故辯護意旨
    認為被告甲○○因無議員身分，不可能貪污罪之共同正犯，
    論理上已難憑採。況且：
  告發人丁○○首次拒絕被告乙○○索款之要求後，係被告甲○○以電話通知丁○○之助理林進崑探詢「這件事情（系爭
    土地徵收預算案）還要不要處理」，經林進崑請示丁○○後
    ，雙方始繼續洽商研討乙節，已據證人林進崑證述在卷（見
    偵卷三第54頁）。
  系爭土地徵收預算案於進行二、三讀會之前（93年12月7日
    ），係被告甲○○搭載被告乙○○前往「耕讀園茶藝館」查
    看丁○○備妥之1,200萬元現鈔。二、三讀會當日（93年12
    月9日），亦係被告甲○○帶同蘇惠秋進入臺南市議會之內
    ，一同經閉路電視觀看議場審議過程，並偕同蘇惠秋進入副
    議長辦公室徵詢系爭土地徵收預算案通過之可能性，而後再
    前往丁○○座車取得1,200萬元賄款，顯見被告甲○○就其
    僱主即被告乙○○詐取財物之實現，參與甚深。
  證人丁○○於原審審理時證述：甲○○在我去跟乙○○就本
    案接觸交談時，坐下來參與交談…我們討論徵收案時，甲○○有講話…93年12月9日當天檢調開始動作後，甲○○有打
    電話給我，他說那筆錢出事了，問我可不可以講說錢是向我
    借的，我說當面談，後來就約定，他就被逮捕了，是我告訴
    調查員和甲○○約定的地點等語（見原審卷二第171、180頁
    ）。其證言就93年12月9日被告甲○○約定在仁德交流道會
    面之部分情節，核與本件經檢察官依職權核發通訊監察書，
    自93年12月9日至94年1月7日監聽被告甲○○以其妻持用之0
    000000000號行動電話，並於93年12月9日下午2時11分得悉
    甲○○以電話連絡丁○○使用之0000000000號行動電話電邀
    丁○○「約在仁德交流道，特力屋前會面」呈現之事實相符
    （此有監訊監察書稿及譯文影本在卷可查，見偵卷七第360
    、361頁，外放譯文第4頁），苟被告甲○○就系爭土地徵收
    預算案與1,200萬元之關聯全無所悉，經驗上自無東窗事發
    後電約丁○○在仁德交流道勾串說詞之必要。
  依勘驗丁○○第1、2次蒐證影音內容所獲，被告甲○○於被
    告乙○○與告發人丁○○商討系爭土地徵收預算案之時，曾
    為下列發言：(1)第一次蒐證時：「討論細節要分2部份來說
    ，若是市政府寫錯的，不包括這2塊的話，像董仔說的，要
    如何處理，現在要讓他們知道我們要的是3千多，我應該去
    土木課去查，7千多是如何包含的，如包含這2塊的話，說法
    就不一樣了」（見偵卷二第12頁）、「沒關係，這用電腦查
    一下，確定這2塊，現在是說，之前114說好了，你說的數字
    ，未來，若包括在那7,200（指7,200萬元預算金額），你如
    何處理」（見偵卷二第14頁）、「（丁○○與乙○○提及三
    讀通過前，現鈔如何處理）你就來這裡坐就好，陪我聊天就
    好」（見偵二卷第18-19頁）、「我說一個問題，若包含116
    也在裡面，你方式照這樣處理？（丁○○：照比例）變2？
    （丁○○：沒那麼多）36？」（見偵卷二第20頁）。(2)第二
    次蒐證時：（丁○○：現在是現金數字的問題）你們金主再
    商量看看」（見偵卷二第48頁）、「（丁○○：我是說是不
    是可以讓我和他解釋）你們認為你們的價錢在哪裡？要負擔
    多少？」（見偵卷二第49頁）、「你們就隨便開，看是800
    還是1,000，再和他們溝通，能接受就接受，不能就算了」
    （見偵卷二第53頁）。依上述影音內容顯示，被告甲○○於
    丁○○與乙○○商討系爭土地徵收預算案之時，就預算金額
    多寡、丁○○是否因徵收範圍擴大而應相對給付更多款項、
    丁○○應如何與幕後金主討論，以及三讀會當日應以何種方
    式交付款項等情，均介入參與實質討論。
  綜合上情，參以被告乙○○以證人身分具結作證時，亦證述
    ：是甲○○在預算書內找到系爭土地徵收預算案之預算書的
    ，亦係甲○○發現系爭土地徵收預算案之土地徵收預算金額
    是7,200萬元的等語（見原審卷二第222頁），足徵被告乙○○知悉系爭土地徵收預算案之預算金額已經自3,000萬元提
    高至7,200萬元，並進要求丁○○提高賄賂金額至1,200萬元
    ，係依賴被告甲○○查閱預算書之結果。被告甲○○知悉並
    實質參與系爭土地徵收預算案索款行為，已堪確認，其所辯
    稱自己不知內情，及其選任辯護人認為因其不具議員資格而
    無從參與詐取款項云云，均難憑信。
五、按：
  (一)證人丁○○於偵審中均證述不能肯定指出第2次蒐證之確切
    時間，然該次蒐證過程中，錄得被告乙○○提及：「前天全
    部退回去」等語，其所指遭退回者，應係全部之土地徵收預
    算案。而系爭土地徵收預算案及其他預算案，係於93年10月
    （原審誤載12月）28日下午經臺南市議會所召開之第2次程
    序委員會決議：有關公園開闢土地徵收案、區里活動中心土
    地徵收案及道路開闢、拓寬之土地徵收案請市政府補充明確
    的歲入財源及相關資料，再送該議會處理，有會議紀錄附卷
    可查（見偵卷七第5頁）。故被告乙○○於第2次蒐證時所提
    及之「前天」，即係93年10月（原審誤載12月）28日。依此
    推算，告發人丁○○第2次蒐證之時間，即應為93年10月（
    原審誤載12月）30日。
  (二)告發人丁○○嗣同意交付被告乙○○所要求之1,200萬元款
    項，係出於蒐證之目的而佯裝（假意）同意，故其並未因被
    告乙○○及甲○○之行為陷於錯誤而交付款項。再丁○○於
    93年12月9日持以交付被告甲○○之1,200萬元鈔券中，僅有
    24萬元紙鈔（240張千元鈔券）係丁○○備妥之真鈔，其餘
    1,176萬元（共11,760張千元鈔券），係檢察官調借自臺灣
    銀行之已打洞待銷毀1,000元作廢券等情，業經丁○○以證
    人身分證述無訛（見原審卷第161頁），並有臺灣銀行93年
    12月23日銀發乙字第09300276621函在卷可查（內載臺灣臺
    南地方法院檢察署為偵辦案件需要，於93年12月3日至該行
    暫借已打洞待銷毀安一板1,000元作廢券12,000張（12捆）
    ，共計1,200萬元整，已於同年12月22日歸還，見偵卷五第
    79頁），益徵丁○○實際上並無交付款項之真意。
  (三)系爭土地徵收預算案並無包括I-16-7M之道路計畫用地在內
    ，已據臺南市政府於95年1月12日以南市工土字第095000247
    60號函示甚明（見原審卷二第192頁），故起訴書認為該預
    算案包括I-16-7M之道路計畫用地乙節，應係贅載；且此部
    分亦經公訴檢察官當庭更正在案（見原審卷一第97頁），併
    予指明。
  (四)系爭土地徵收預算案於92年間由臺南市政府編列於「特別預
    算」中以標售市有地抵繳方式籌款徵收，然經送臺南市議會
    第15屆第4次定期大會審議時，遭刪減剩餘1,000元而形同被
    退回等情，有臺南市政府93年1月1日至97年12月31日環境改
    造特別預算歲入來源預算表存卷可考（見偵卷七第114-115
    頁），並有臺南市93年1月1日至97年12月31日環境改造特別
    預算書扣案可查（見扣押物編號一）。故起訴書所載臺南市
    政府於92年就系爭土地徵收係採取「以地換地」之方式徵收
    ，並於臺南市議會第15屆第「5」次定期大會審議時遭「退
    回」等部分，與實情均稍有出入，應予更正。
  (五)告發人丁○○於93年初首次請託被告乙○○之後，繼續透過
    名義上地主陳朝順及其他人士向臺南市政府陳情，於93年7
    月間經臺南市長交予臺南市政府工務局、建設局、財政局、
    地政局會商處理乙節，有市民服務中心服務案件表及臺南市
    政府92年7月9日南市財產字第09202498660號函在存卷可參
    （見偵卷七第153、158頁）。故起訴書就此部分記載臺南市
    長批示交予工務局之單一單位處理，亦有未合，應予補充。
六、綜上論述，被告乙○○、甲○○前揭犯行，既經其2人於偵
    查中自白在卷，且核與證人丁○○及其姊妹、助理之證言相
    符，部分詐取款項之行徑復經蒐證攝錄，事證已臻明確，而
    被告及其選任辯護人之各項答辯，經核均無可採，其等犯行
    均堪認定，應依法論科。
七、按議決縣（市）預算，係屬縣（市）議會之職權，地方制度
    法第36條第2款定有明文，故系爭土地徵收預算案之審議，
    即屬審議時具有臺南市議會議員身分之被告乙○○之職權，
    其就系爭土地徵收預算案之審議，自屬依據法令從事於公務
    之人員。再本件被告乙○○雖有參與系爭土地徵收預算案之
    表決，但無積極事證足認被告乙○○就系爭土地徵收預算案
    之審議過程中，有何以款項向其他議員疏通以影響該項預算
    案之決議。是核被告乙○○之所為，係犯貪污治罪條例第5
    條第1項第2款、第2項之公務員利用職務上之機會詐取財物
    未遂罪。被告甲○○雖非臺南市議會議員，而不具公務員之
    身分，但其與依據法令從事公務之被告乙○○，就利用丁○○請託協助系爭土地徵收預算案之機會而向蘇女詐取財物之
    行為，有犯意之聯絡，行為之分擔，均為共同正犯，亦應依
    貪污治罪條例第3條規定，依同例第5條第1項第2款、第2項
    之公務員利用職務上之機會詐取財物未遂罪處斷。被告乙○○自93年初起，及被告乙○○夥同甲○○自同年8月底某日
    起，均至同年12月9日止，雖多次單獨或共同以1,000萬元及
    1,200萬元向告發人丁○○詐取財物，但究其實際，應係以
    一個詐取財物之意思，接續而為多階段行為，於法律之評價
    上應認為係一個行為，而為單純一罪。又被告乙○○、甲○○2人均曾於偵查中自白犯罪，且告發人丁○○亦未陷於錯
    誤而交付財物，自無所得之問題，故被告等均應依貪污治罪
    條例第8條第2項前段之規定減輕其刑。又被告等上開利用職
    務上之機會詐取財物之犯行雖已著手實行，惟尚未達取得他
    人財物之結果，業如上述，屬未遂犯，爰再依刑法第25條第
    2項規定減輕其刑。
八、新舊法適用說明：按被告行為後，刑法已於94年2月2日修正
    公布，並於95年7月1日生效施行。而刑法第2條第1項修正為
    「行為後法律有變更者，適用行為時之法律。但行為後之法
    律有利於行為人者，適用最有利於行為人之法律。」採「從
    舊從輕」之原則，與修正前刑法第2條採「從新從輕」之原
    則不同。又比較時應就罪刑有關之共犯、未遂犯、想像競合
    犯、牽連犯、連續犯、結合犯，以及累犯加重、自首減輕暨
    其他法定加減原因（如身分加減）與加減例比等一切情形，
    綜其全部罪刑之結果而為比較。
  (一)貪污治罪條例第2條業於95年5月30日修正，95年7月1日施行
    ，其中因刑法第10條第2項關於公務員之定義，經修正公布
    施行，貪污治罪條例第2條亦配合修正公布，原貪污治罪條
    例第2條規定：「依據法令從事公務之人員，犯本條例之罪
    者，依本條例處斷；其受公務機關委託承辦公務之人，犯本
    條例之罪者，亦同。」修正為「公務員犯本條例之罪者，依
    本條例處斷。」將貪污治罪條例規定之「公務員」定義完全
    依修正後刑法第10條第2項規定決定之。此一修正涉及公務
    員定義之變更，自屬法律有變更，惟因被告乙○○於案發時
    擔任台南市議會第15屆議員，於行為時本為舊法所定之依據
    法令從事公務之人員，亦同為修正後刑法第10條第2項第1款
    所定之依法令服務於國家、地方自治團體所屬機關而具有法
    定職務權限者，不論依修正前或修正後之規定，均符合刑法
    所定之公務員身分，修正後之規定並未較有利於被告，依刑
    法第2條第1項前段規定，應適用修正前貪污治罪條例第2條
    規定，認被告乙○○為依據法令從事公務之人員。
  (二)罰金部分：刑法第33條第5款關於「罰金：1元以上」之規定
    ，修正公布為「罰金：新台幣1千元以上，以百元計算。」
    法定本刑中列有罰金者，因新法之規定其法定最低度罰金因
    之提高，涉及科刑規範變更，自有新舊法比較之必要。而舊
    法最低度之1元銀元，折算為新台幣3元，並經罰金罰鍰提高
    標準條例提高為10倍，即新台幣30元，因新法之規定其法定
    最低度罰金為1千元，且以百元計。比較結果，自以舊法較
    有利於被告。
  (三)刑法第28條共同正犯之範圍：修正前刑法第28條規定：「二
    人以上共同實施犯罪之行為者，皆為正犯。」修正施行後規
    定：「二人以上共同實行犯罪之行為者，皆為正犯。」已修
    正限縮於共同實行犯罪行為者始成立共同正犯，排除陰謀犯
    、預備犯共同正犯，新舊法就共同正犯之範圍，既有變動，
    自屬行為後法律有變更，而非僅屬文字修正，有新舊法比較
    適用之問題。而被告乙○○與被告吳悛頲之犯行，均屬實行
    犯罪行為之正犯，則適用修正前之舊法並無不利於被告。
  (四)綜上全部加減原因罪刑比較結果，自以適用修正前刑法上開
    之規定較有利於被告，並一體適用之。
  (五)被告行為時之修正前刑法第37條第2項規定「宣告6月以上有
    期徒刑，依犯罪之性質認為有褫奪公權之必要者，宣告褫奪
    公權1年以上10年以下。」而新法修正規定為：「宣告1年以
    上有期徒刑，依犯罪之性質認為有褫奪公權之必要者，宣告
    1年以上10年以下褫奪公權。」雖有修正。惟貪污治罪條例
    第17條已明定「犯本條例之罪，宣告有期徒刑以上之刑者，
    並宣告褫奪公權。」具特別法性質，應優先適用，且褫奪公
    權部分為從刑，依「主從不可分之法則」，自應依主刑適用
    之法律，無獨立比較之問題（最高法院24年上字第5292號判
    例意旨參照），附予敘明。
  (六)刑法第25條、第26條「未遂犯」修正之法律適用：刑法就一
    般未遂犯之成立要件及處罰效果，原分定於刑法第25條第1
    項、第26條前段，立法體例不妥，修正後將刑法第26條前段
    規定，改列刑法第25條第2項後段，僅涉及條文條項調整，
    其成立要件及處罰效果則無變更，依前揭說明，非屬法律變
    更，自無庸為新舊法比較，而應適用裁判時法（最高法院95
    年第21次刑事庭會議決議、95年台上字第6159號判決參照）
    。
九、原審認被告乙○○、甲○○證明確，因予論罪科刑，固非無
    見。惟(一)原判決認被告乙○○與甲○○所為，均係犯貪污治
    罪條例第5條第1項第3款對於職務上之行為，要求賄賂罪，
    依前說明，顯有不當。(二)原審判決後，新修正刑法業於95年
    7月1日施行，貪污治罪條例第2條、刑法第10條第2項、第28
    條、第33條第5款業經修正，原審未及為新舊法比較適用，
    亦有未妥。被告乙○○、甲○○上訴意旨，否認犯罪，指摘
    原判決不當，檢察官上訴未提出具體理由，固均無足取。惟
    原判決關於該2人部分既有可議，即屬無可維持，自應由本
    院將原判決關於被告乙○○、甲○○部分撤銷改判。爰審酌
    民意機關之監督，是為民主制度之重要支柱之一，不可缺損
    ，否則民主制度勢將傾圯。舉凡國家資源之分配與利用、行
    政機關施政的良善與否、人民之意見得否獲得表達，乃至於
    公共利益是否獲得確保，均有賴盡責忠誠清廉之代議士代表
    人民監督政府、表達意見。如民意代表利用職務上之機會瞞
    騙人民，上述功能形同蒙受不法棄置，公共利益必無從獲得
    保護，終將蠹蝕吾人賴以立國之民主制度。爰審酌上情，並
    斟酌被告乙○○受人民負託而任議員，不思為民喉舌監督市
    政，竟利用審議人民所有土地徵收預算案之機會，詐取上千
    萬元高額款項，嚴重侵蝕民主政治之基石，對於國家民主政
    治之發展、社會公義之維護以及民意代表忠實勤懇為民服務
    之善良風氣，危害至深且鉅，惡性重大；被告甲○○雖非議
    員，但附從僱主向人民詐取財物，並經手款項，對於國家社
    會同造成前述危害，但惡性較輕，暨被告2人均曾於偵查中
    自白犯行，惟於審理時仍翻異前詞之犯後態度等一切情狀，
    判處被告乙○○有期徒刑6年；被告甲○○有期徒刑4年6月
    ，併依貪污治罪條例第17條之規定宣告被告乙○○褫奪公權
    5年，被告甲○○褫奪公權4年。
據上論斷，應依刑事訴訟法第369第1項前段、第364條、第300條
、第299條第1項前段，貪污治罪條例第2條、第3條、第5條第1項
第2款、第2項、第8條第2項、第17條，刑法第2條第1項但書、第
11條前段、第25條、（修正前）第28條，判決如主文。
本案經檢察官邱克斌到庭執行職務。
中    華    民    國    97    年    7     月    17    日
                  刑事第二庭    審判長法  官  葉居正
                                      法  官  郭千黛
                                      法  官  洪碧雀
以上正本證明與原本無異。
如不服本判決，應於收受本判決後十日內向本院提出上訴書狀。
其未敘述上訴理由者並得於提起上訴後十日內向本院補提理由書
狀（均須按他造當事人之人數附繕本）「切勿逕送上級法院」。
                                      書記官  魏芝雯
中    華    民    國    97    年    7     月    18    日
附錄：本判決論罪科刑法條
貪污治罪條例第5條
有下列行為之一者，處七年以上有期徒刑，得併科新台幣六千萬
元以下罰金：
一、意圖得利，擅提或截留公款或違背法令收募稅捐或公債者。
二、利用職務上之機會，詐取財物者。
三、對於職務上之行為，要求、期約或收受賄賂或其他不正利益者。
前項第一款及第二款之未遂犯罰之。


司法院資訊處製作；財團法人民間司法改革基金會備份。
